【裁判字號】    95,交聲,606
【裁判日期】    950530
【裁判案由】    交管條例聲異
【裁判全文】
臺灣板橋地方法院交通事件裁定         95年度交聲字第606號
原處分機關  交通部公路總局臺北區監理所
異 議  人
即受處分人  乙○○
上列異議人即受處分人因違反道路交通管理處罰條例案件，對於
交通部公路總局臺北區監理所95年3月21日所為之裁決處分（處
分案號：北監自裁字裁40—AEB378574號）聲明異議，本院裁定
如下：
    主  文
原處分撤銷。
乙○○汽車駕駛人轉彎時不依號誌指示，處罰鍰貳佰元（即新臺
幣陸佰元），並記違規點數壹點。
    理  由
一、原處分意旨略以：受處分人即異議人乙○○於民國94年10月
    23日14時44分許，駕駛車牌號碼2899－KL號自用小客車，行
    經設有燈號管制之臺北市○○街○段與博愛路之交岔路口時
    ，於貴陽街一段之紅燈號誌亮起之情況下違規右轉（即由貴
    陽街一段右轉博愛路）闖越紅燈，而為執行勤務之臺北市政
    府警察局中正第一分局博愛派出所警員發現攔查並當場製單
    舉發。嗣原處分機關即交通部公路總局臺北區監理所經查證
    後復以異議人之違規事實明確，乃依照道路交通管理處罰條
    例第53條及第63條第1項第3款等規定，裁處異議人罰鍰新臺
    幣2,700元，並記違規點數3點等語。
二、聲明異議意旨則略以：受處分人即異議人乙○○否認其於前
    開時、地，駕駛上開自小客車，行經上開設有燈光號誌管制
    之交岔路口時，有闖紅燈右轉之違規事實。異議人擬右轉之
    際該路口燈號仍為綠燈，惟適有一位老者正通過行人穿越道
    ，異議人與前方大客車遂停在該路口等待行人通過後，才緊
    跟前車右轉，並非逕自闖越紅燈，且本件僅依警員主觀認定
    為處罰依據，實難令人信服。故異議人不服原裁處，乃提起
    本件異議等語。
三、按汽車駕駛人轉彎時，不依號誌指示者，處200元以上600元
    以下罰鍰，並記違規點數1點，道路交通管理處罰條例第48
    條第2款及第63條第1項第1款分別定有明文。又車輛面對圓
    形紅燈表示禁止通行，不得超越停止線或進入路口，道路交
    通標誌標線號誌設置規則第206條第1項第5款第1目亦規定甚
    明。
四、至汽車駕駛人，行經有燈光號誌管制之交岔路口闖紅燈者，
    處新臺幣1,800元以上5,400元以下罰鍰，道路交通管理處罰
    條例第53條雖亦有明文之規定，然而：
（一）此條文所稱之「闖紅燈」，應係指汽車行經設有燈光號誌
      管制之交岔路口，而在其行向之燈號為紅燈之情況下，駕
      駛人仍強行進入路口，並繼而橫越通過該交岔路口，或者
      左轉進入橫向車道之駕駛行為而言，此際因該駕駛人之駕
      駛行為，將可能嚴重影響橫向雙向車流之行車順暢及行人
      之通行安全，而造成橫向左右來車行車上之極大衝突與妨
      礙，並對依規定通過馬路之行人造成莫大之危險，故道路
      交通管理處罰條例乃在不遵守道路交通號誌之指示等規定
      外，另為本條之特別規定。然假若汽車行經設有燈光號誌
      管制之交岔路口，而在其行向燈號為紅燈之情況下，駕駛
      人係做右轉彎或將車身全部超越路口停止線而停止等駕駛
      行為，而無逕行橫越該交岔路口或作左轉之情事，則此等
      駕駛行為，對於同時為綠燈行向之橫向來往車輛及行人而
      言，雖亦會造成妨害及危險，然其所影響者則可能僅係左
      方單向外側車道來車，而非橫向道路之雙向左右來車，故
      此等駕駛行為之危險性，顯較前述所稱之「闖紅燈」行為
      來得小。因之，汽車紅燈右轉之駕駛行為，與上開所定義
      之「闖紅燈」行為，二者之間尚不能全然相提並論。
（二）其次，在一般道路上之交岔路口，因在車流量、行人通行
      狀況及各項交通狀態影響之考量下，相關交通號誌、標誌
      設置機關，有時會在特定交岔路口處之燈光號誌設施中，
      增加紅燈可以同時右轉之指示號誌，而在燈光號誌之圓形
      紅燈亮起時，同時伴隨有右轉箭頭綠燈亮起之狀態，藉以
      指示該行向之車輛，可於紅燈亮時作右轉彎，或者直接在
      特定交岔路口前，設立紅燈可以右轉之交通標誌或標示設
      施，以告知汽車駕駛人得以在紅燈亮時作右轉彎。據此可
      知，交岔路口在紅燈亮時之狀態下，該行向之車輛是否可
      以同時作右轉彎，仍有其交通狀況及周遭環境因素之考量
      ，而非所有之交岔路口，在紅燈亮起時之狀態下，該行向
      之車輛一律不准右轉。基此交通號誌、標誌設置之實際情
      形，亦可佐證紅燈右轉，與紅燈穿越路口及作左轉彎之駕
      駛行為，其危險程度及對於交通狀況之影響性，確有其不
      同之處，而不能等同視之。
（三）再者，道路交通管理處罰條例第53條闖紅燈之處罰規定，
      應係同條例第48條第2款及第60條第2項第3款等不遵守道
      路交通號誌指示等處罰條文之特別規定，且其罰鍰之數額
      及違規之記點，亦均較後二者來得高。因之，前述「闖紅
      燈」相關處罰規定之違規構成要件，法理上亦應需為較嚴
      格之解釋，如此始符合該條文之立法意旨，而不致造成違
      規情節輕重不一之各項行為，均受到該條文規定之嚴厲處
      罰，故道路交通管理處罰條例第53條「闖紅燈」之處罰規
      定，解釋上應不包含紅燈右轉及車身全部超越停止線而停
      止等情狀較為輕微之違規行為，始為適當。另參酌一般駕
      駛人對於「紅燈右轉」之違法性認知，通常遠較紅燈亮起
      時直接橫越路口，或作左轉彎之情形來得低，且作「紅燈
      右轉」之違規駕駛人之惡性，經核與紅燈亮起時直接橫越
      路口，或作左轉彎等違規駕駛人之惡性，程度上亦確有所
      不同，是前述道路交通管理處罰條例第53條闖紅燈之處罰
      規定，解釋上僅限於處罰在紅燈亮起時直接橫越路口，或
      作左轉彎等違規情節較為嚴重之駕駛行為，亦應較能切合
      一般人民對於交通管理法律規範之期待及觀感。從而，道
      路交通管理處罰條例第53條之闖紅燈處罰規定，解釋上並
      不包含「紅燈右轉」之駕駛行為，法理上應較為適當，至
      紅燈右轉及車身全部超過停止線停止等違規行為，則仍應
      依同條例第48條第2款或第60條第2項第3款等不遵守道路
      交通號誌、標線指示之處罰規定處罰之。
（四）末按，司法院76年6月22日（70）院台廳字第03613號及交
      通部82年4月22日交路（82）字第009811號等函文意旨，
      雖均認汽車駕駛人行經有燈光號誌管制之交岔路口，在無
      箭頭導向燈號之狀況下，作左轉或右轉，均應適用前述道
      路交通管理處罰條例第53條之規定予以處罰，而不宜以左
      轉或右轉發生實害大小而割裂使用，然本院認為前開2函
      釋內容，皆與上述說明顯有出入而非適當，故尚難據以逕
      行適用，併此敘明。
五、經查：
（一）本件受處分人即異議人乙○○於94年10月23日14時44分許
      ，駕駛車牌號碼2899－KL號自用小客車，途經設有燈號管
      制之臺北市○○街○段與博愛路之交岔路口時，有於貴陽
      街一段之紅燈號誌亮起之情況下，超越停止線並右轉進入
      博愛路之事實，有臺北市政府警察局北市警交大字第AEB3
      78574 號舉發違反道路交通管理事件通知單及臺北市政府
      警察局中正第一分局95年1 月4 日北市警中正一分交字第
      09433338300 號函各1 份附卷足憑，另證人即舉發本件違
      規事件之執勤警員張子立於本院調查時到庭具結證稱：「
      （問：本件舉發違反道路交通管理事件通知單是否是你舉
      發的？）是的。當天即94年10月23日13時至15時，我是擔
      任總統府安全維護之勤務，當時我的位置是在貴陽街一段
      與長沙街那段博愛路上，當時我是看到貴陽街由東往西方
      向已是紅燈，紅燈之後，我看到有一部計程車後方就是異
      議人的自小客車，這二部車連貫由貴陽街東往北博愛路方
      向右轉，我就將這二部車輛攔下來，予以製單告發。當天
      天候、視線均良好，沒有誤判之可能」等語（詳本院95年
      5 月22日訊問筆錄），參以證人張子立與異議人間不僅未
      有任何怨隙，又係毫不相識之人，衡情證人應無設詞攀誣
      ，或虛構違規事實以陷害異議人之理。況警員執行公務時
      ，本身即受有行政懲處責任之監督，且其到庭具結作證，
      更係以刑事責任擔保其證言之真實性，故證人甲○○○○
      之前開證述內容，經核尚無不可採信之處。因之，異議人
      於前揭時、地，駕駛前開自用小客車，於行經設有燈光號
      誌管制之交岔路口，有紅燈右轉之違規事實，應可認定。
（二）次按法院受理交通異議案件，乃是對於交通舉發行政處分
      審查其是否違法，本質上屬於行政爭訟過程，與普通法院
      審理刑事案件之原則不同。其舉證責任之原理，非如刑事
      案件中，應超越任何合理懷疑始可為有罪判決者之嚴格程
      度。其舉證責任之原理，應與民事訴訟相類似，除有特別
      規定外，基本上準用民事訴訟法，由國家機關與人民二造
      ，各自履行其主觀之舉證責任，在過程中各自提出證據；
      若窮盡各種證據方法，待證結果仍有不明時，則由客觀之
      舉證責任危險分配原則，決定國家機關與人民二造何人應
      受敗訴危險。此參酌行政訴訟法第一百三十六條規定準用
      民事訴訟法第277條自明。查原裁決機關交通部公路總局
      臺北區監理所裁決異議人乙○○紅燈右轉，乃引據舉發單
      為證。而舉發本件違規事件之臺北市政府警察局中正第一
      分局博愛派出所警員張子立就本件如何查獲並舉發之經過
      ，亦於本院調查時到庭陳證無訛，已如前述，證人張子立
      本身直接見聞異議人所駕駛之自用小客車有紅燈右轉之事
      實經過，對事實最為明瞭，並經以行政及刑事責任擔保其
      真實性，應認其陳述為可採。異議人乙○○雖極力辯稱：
      並未紅燈右轉云云。然異議人係在尚未超越貴陽街行人穿
      越道前方處等候老者通過博愛路之行人穿越道，嗣老者通
      過馬路，始跟隨前方大客車右轉等情，業據異議人於本院
      訊問時自承在卷，並有異議人當庭繪製之現場圖1 紙及異
      議人庭呈之編號8 照片1 幀在卷可按，而異議人亦陳稱：
      前方巴士右轉博愛路時，伊並沒有注意貴陽路一段之行向
      號誌係綠燈還是紅燈，但是伊猜測應該已經變為紅燈了，
      因為伊在該路口已等了很久等語（詳本院前開訊問筆錄）
      ，則異議人既在該處交岔路口停等甚久，且僅係跟隨前方
      大客車右轉，而未注意貴陽街一段之行向號誌，其如何確
      定由貴陽街一段右轉博愛路時，貴陽街一段之行向號誌仍
      為綠燈？況且，異議人停等處所既尚未超越貴陽街一段之
      行人穿越道，即表示異議人尚未駛入貴陽街一段及博愛路
      之交岔路口內，故異議人仍應於貴陽街一段之行向號誌係
      綠燈之情形下，始得自貴陽街一段右轉博愛路，此與車輛
      於行向號誌為綠燈下已駛入交岔路口內，不論行向號誌是
      否已轉變為紅燈，為免影響交通之順暢，仍須前行之情形
      不同，自不可相提並論。是異議人乙○○前開辯解，顯非
      事實，自不足採。
六、綜上所述，受處分人即異議人乙○○於上開時、地，駕駛自
    用小客車途經設有燈號管制之交岔路口時，有於紅燈號誌亮
    起之情況下作右轉之駕駛行為雖足認定，然如前述說明可知
    ，異議人之上開違規行為尚與在紅燈亮起之情況下直接通過
    路口或作左轉之駕駛行為有異，故該駕駛行為經核應未該當
    於道路交通管理處罰條例第53條之闖紅燈處罰規定之構成要
    件。從而，原處分機關即移送機關交通部公路總局臺北區監
    理所，貿然依據該條文之規定處罰異議人，尚非適當。是本
    件原裁決處分既有上開適用法條不當之處，則仍應由本院裁
    定將原處分撤銷。又因異議人於前開時、地，駕駛自用小客
    車在紅燈亮起之情況下作右轉彎，而有汽車駕駛人轉彎時，
    不依號誌指示之違規事實已甚明確，故本院復根據道路交通
    管理處罰條例第48條第2款及第63條第1項第1款等規定，並
    斟酌違反道路交通管理事件統一裁罰標準表之規定，而另為
    異議人如主文第2項所示之諭知，以資適法。
七、據上論斷，應依道路交通案件處理辦法第20條前段裁定如主
    文。
中    華    民    國    95    年    5     月    30    日
                      交通法庭  法  官  鄭燕璘
上列正本證明與原本無異。
如不服本裁定應於送達後5日內向本院提出抗告狀。
                                書記官  呂紹明
中    華    民    國    95    年    5     月    30    日


司法院資訊處製作；財團法人民間司法改革基金會備份。
